【裁判字號】    97,保險,5
【裁判日期】    970605
【裁判案由】    給付保險金
【裁判全文】
臺灣高雄地方法院民事判決               97年度保險字第5號
原      告  乙○○
送達代收人  丁○○
訴訟代理人  葉銘進律師
被      告  蘇黎世產物保險股份有限公司
法定代理人  甲○○
訴訟代理人  景熙焱律師
當事人間給付保險金事件，本院民國97年5 月22日言詞辯論終結
，判決如下：
    主      文
被告應給付原告新臺幣玖拾萬元，及自民國九十六年十二月十八
日起至清償日止，按週年利率百分之十計算之利息。
訴訟費用由被告負擔。
本判決於原告以新臺幣參拾萬元為被告供擔保後，得假執行；但
被告如以新臺幣玖拾萬元為原告預供擔保後，得免為假執行。
    事實及理由
壹、程序部分：按訴狀送達後，原告不得將原訴變更或追加他訴
    ，但擴張或減縮應受判決事項之聲明者，不在此限，民事訴
    訟法第255 條第1 項第3 款定有明文。查原告起訴時，原聲
    明被告應給付原告新臺幣（下同）105 萬元，及自起訴狀繕
    本送達翌日起，按週年利率10％計算之利息；嗣於訴訟審理
    中，變更聲明請求被告應給付原告90萬元，及自起訴狀繕本
    送達翌日起，按週年利率10％計算之利息，揆諸前揭規定，
    其訴之變更應予准許，先予敘明。
貳、實體部分
一、本件原告起訴主張：原告以自己為被保險人，向被告投保新
    「安心2000」團體傷害保險（保單號碼90XN0000-00000，下
    稱系爭保險契約），約定保險期間自民國94年6 月17日起至
    95年6 月17日止，一般事故保險金額為3 百萬元。嗣原告於
    94年11月24日因案遭通緝期間，為躲避警察查緝，不慎自高
    雄市○鎮區○○街36號2 樓原告租屋處摔落，致受有第12胸
    椎壓迫性骨折、下背部挫傷、左足背挫傷腫長疼痛等傷害，
    符合系爭保險契約所定殘廢程度與保險金給付表第4 級第19
    項脊椎遺留顯著運動障礙之傷害，是被告應給付原告保險金
    額30％即900,000 元，爰依系爭保險契約保險金給付請求權
    ，聲明：(一)被告應給付原告900,000 元，及自起訴狀繕本送
    達翌日起至清償日止，按年息10％計算之利息；(二)原告願供
    擔保聲請宣告假執行。
二、被告則以：原告原於系爭保險契約上工作內容欄填載為「推
    拿」，惟原告於95年1 月6 日提出於被告告知意外傷害保險
    理賠申請書上記載之事故原因則為「因做土水工，不慎從二
    樓跌至一樓，導致脊椎爆裂性骨折及左腳掌骨折」等語，依
    系爭保險契約注意事項第11條規定，建築工程業不在被告承
    保範圍之列，原告變更職業內容，既未通知被告，依系爭保
    險契約注意事項第7 條規定，被告得不予理賠；況本件原告
    係因其故意之行為致本件事故發生，被告本即得拒絕理賠；
    又原告於保險期間有遭通緝且有吸食毒品之情事，致危險增
    加，依法應告知被告而未為之，故此，被告乃依法解除契約
    ，因此自不負理賠之責等語置辯。並聲明：(一)駁回原告之訴
    ；(二)如受不利判決，被告願供擔保聲請免為假執行。
三、兩造不爭執事項
（一）原告以自己為被保險人，與被告簽訂系爭保險契約，保險
      期間自民國94年6 月17日起至95年6 月17日止，一般事故
      保險金額為3,000,000 元。
（二）原告於95年1 月6 日向被告提出之意外傷害保險理賠申請
      書上事故原因欄載明：「發生經過：因做土水工不慎從二
      樓跌至一樓，導致脊椎爆裂性骨折及左腳掌骨折。」
（三）如原告之主張為有理由，則對原告所請求之金額部分不予
      爭執
四、兩造爭執事項
（一）原告所受傷害，係因做土水工不慎自二樓跌落一樓，抑或
      因躲避警察追緝而導致？
（二）原告有無變更職業之事實？
（三）原告所受之傷害，是否為出於原告之故意行為，被告得依
      保險法第29條第2項但書之規定，免其賠償責任？
（四）被告抗辯因原告未告知危險增加，而依法已解除契約，此
      抗辯是否有理由？
五、本院判斷：
（一）原告所受傷害，係因做土水工不慎自二樓跌落一樓，抑或
      因躲避警察追緝而導致？
    (一)查本件原告主張於94年11月24日，因案遭通緝期間，為躲
      避警察查緝，不慎自高雄市○鎮區○○街36號2 樓原告租
      屋處摔落，致受有上開傷害之事實，業據證人即當日在場
      之人丙○○於本院審理期間，來院證稱：94年11月24日在
      高雄市○○街36號2 樓，伊當時與原告在一起，後來有警
      察來敲門，伊與原告均置之不理，後來伊從窗戶外面看到
      警車走了，原告就從窗戶旁邊的排水管爬下樓，而摔落地
      面，伊便下樓察看，並且送原告去大東醫院，當時原告傷
      到背部跟腳，伊當時不知道原告為何不從大門出去等語（
      見本院卷第96頁）；經核證人丙○○所為之上開證詞，就
      其後原告所受傷害之部分，核與兩造所不爭執當日原告所
      受之上開傷害部位，以及卷附大東醫院之診斷證明書（見
      本院卷第26頁）所載原告所受傷害，均大致相符；再佐以
      證人丙○○與兩造既均無夙怨，衡情當無甘冒偽證罪罪責
      追訴之風險而為偽證之理，其證詞應屬可信。
    (二)又原告於本件事故發生之時，係因毒品危害防制條例案件
      遭通緝乙節，亦有臺灣高等法院被告前案紀錄表1 份在卷
      可稽（見本院卷第29至第31頁），則原告所主張於本件事
      故發生之日，係因為躲避通緝，方生由上開處所在之2 樓
      處摔落之事實，應屬真實。
（二）原告有無變更職業之事實？
    (一)依兩造所不爭執之事實，原告於聲請理賠時，於理賠聲請
      書上，係載明事故原因為「因做土水工，不慎從二樓跌至
      一樓，導致脊椎爆裂性骨折及左腳掌骨折」等情，惟原告
      否認有變更工作之事實，並提出證明書1 份在卷（見本院
      卷第72頁），而證人丙○○亦證稱：原告當時之工作為腳
      底按摩等語（見本院卷第96頁），則尚難僅以原告於聲請
      理賠時為上開填載，即認原告確有變更工作之事實。被告
      就此對其有利之部分，自應負舉證之責。
    (二)雖被告再稱由原告所出具之上述證明書，原告僅是「兼差
      」，而非正式工作，應屬「無業」，且出具上揭證明書之
      人郭水發並未代原告投保全民健康保險，而原告自76年7
      月1 日即無勞保之投保資料，顯見郭水發並非原告之僱主
      等情。然一般社會通念中，「兼差」即為受僱人對僱用人
      提供勞務之僱用關係，僅係其僱傭契約間不若一般僱用契
      約有時間上、地域上嚴格之限制，但為此曰兼差非屬職業
      ，實難認有理由。至有無投保勞保、及全民健康保險之投
      保單位等，並不能直接證明原告確有於投保系爭保險，並
      與被告簽訂系爭保險契約後，有變更職業之事實。被告此
      部分之抗辯，尚難為其有利之認定。
（三）原告所受之前開傷害，是否為出於原告之故意行為，被告
      得依保險法第29條第2 項之規定，免其賠償責任？
      按保險法第29條第2 項但書固規定保險人對出於要保人或
      被保險人之故意者，不負賠償責任。然保險事故以具有偶
      發性為要件，是以危險非「直接」因被保險人之故意行為
      所致者，保險人即應負賠償責任。本件原告固係於94年11
      月24日，因自高雄市○鎮區○○街36號2 樓攀爬而下而不
      慎摔落，並致受有上揭傷害，然其既非故意自高處躍下，
      而原告自高處不慎墜落，始係發生本件保險事故之直接原
      因。故被告以此為抗辯，尚屬無據而難為其有利之認定。
（四）被告抗辯因原告未告知危險增加，而依法已解除契約，此
      抗辯是否有理由？
    (一)按要保人對於保險契約內所載增加危險之情形應通知者，
      應於知悉後通知保險人；危險增加，由於要保人或被保險
      人之行為所致，其危險達於應增加保險費或終止契約之程
      度者，要保人或被保險人應先通知保險人；當事人之一方
      對於他方應通知之事項而怠於通知者，除不可抗力之事故
      外，不問是否故意，他方得據為解除保險契約之原因有保
      險法第59條第1 、2 項及第57條明文。惟查保險法上所稱
      之危險，乃指不可預料或不可抗力之事故，此危險之發生
      須為可能且未發生；又保險契約是指一方給付金錢，而另
      一方為伊承擔危險之繼續性雙務契約，而因風險不一定會
      實現，故保險契約亦屬射倖性契約；為此，危險之增減即
      屬保險契約成立及計算保險費之重要依據，故此，於保險
      法第59條對於危險增加之情形，方賦予要保人或被保險人
      通知之義務。然保險法第59條所稱之危險增加，係指保險
      契約基礎之原危險狀況改變，且為增加至對保險人生有不
      利之狀況，故危險增加須符合：重要性：保險契約訂立
      後，雖保險人所承保標的之危險狀況有所改變，但並不嚴
      重影響其對價平衡關係者，非屬危險增加，對此要保人或
      被保險人無須為通知之必要；換言之，危險狀況之改變必
      須對保險人有重要性之影響始足當之；持續性：危險增
      加除了須具有重要性以致影響保險對價平衡之關係外，必
      須危險狀況之改變具有持續性始足當之；反之，如危險狀
      況只是一時之改變而後消失，又回復原狀，即不屬危險增
      加；不可預見性：危險增加必須具有危險狀況改變之不
      可預見性，及危險狀況之改變需訂約當所未曾預料而未能
      估計者，若其危險狀況已經計算在內，即不影響保險契約
      之對價平衡。
    (二)雖被告辯稱當時原告既因案遭到通緝，在整日東躲西藏之
      情形下，致造成危險增加，自應通知被告云云。然揆諸前
      開保險增加之定義，被告遭受通緝之情事，僅惟一時遭警
      逮捕之時方生危險，並非處於危險持續狀態下，遂此，本
      案實難認有持續性要件之符合。又再查兩造簽訂之保險契
      約（本院卷第57頁）第22條所明定原告苟直接因下列事由
      致成死亡、殘廢或傷害時，被告不負給付保險金之責：一
      、被保險人的故意行為；二、被保險人「犯罪行為」；三
      、被保險人飲酒後駕《騎》車，其吐氣或血液所含酒精成
      分超過道路交通法定規定標準者；四、戰爭《不論宣戰與
      否》、內亂及其他武裝變亂，但契約另有約定者不在此限
      ；五、因原子或核子能裝置所引起的爆炸、灼熱、輻射或
      污染，但契約另有約定者不在此限。以及第23條所約定原
      告從事下列活動，致成死亡、殘廢或傷害時，除契約另有
      約定外，被告亦不負給付保險金之責：一、被保險人從事
      角力、摔跤、柔道、空手道、跆拳道、馬術、拳擊、特技
      表演等的競賽或表演。二、被保險人從事汽車、機車及自
      由車等的競賽或表演。並未將「遭受通緝而脫免逮捕」臚
      列入除外事項之中，且就傷害保險中，保險法第135 條並
      未準用保險法第109 條第3 項之規定，實可見因犯罪處死
      或拒捕或越獄致死所致生保險事項之情形，應是屬立法明
      文排除事項，故此，遭受通緝而逃免逮捕，被告並不得據
      此主張免為給付。
    (三)被告復抗辯原告於保險契約中有吸食毒品之情事，應屬危
      險增加之情事，因原告未告知被告，故被告得據此解除契
      約，並提出台灣台南地方法院96年度簡字第2219號判決為
      證；惟查該案中，可知原告於96年1 月25日至2 月17日施
      用安非他命三次，該犯行係逾保險期間，被告復無其他事
      證可實其說，為此，被告聲明解除契約，實無理由。況按
      保險法所以規定要保人或被保險人對於危險增加負有通知
      義務，係為維持保險制度之對價平衡及最大誠實信用原則
      ，使保險人得因該增加危險之情形來增加保費，以調整契
      約之關係，惟若保險事故已發生，且經事實證明事故發生
      前本應通知之危險增加，並未影響保險人之危險承擔範圍
      ，則依保險契約之內容目的，並未有損對價平衡原則，因
      此若仍允許保險人主張未通知之法律效果，顯然有失公平
      ，故例外允許要保人或被保險人不負此危險增加之通知義
      務，此從該法第61條第1 項規定「損害之發生不影響保險
      人者」，而非「危險增加不影響保險人者」為免除通知義
      務之要件自明，亦即已發生之保險事故與危險增加之間須
      有相當因果關係，保險人始得主張危險增加之法律效果。
      又因保險法第61條規定內容對要保人或被保險人較為有利
      ，因此該規定應認為係該法之強制規定，為任何保險契約
      之最低契約內容標準，除有利於被保險人外，不得以契約
      變更之，以符合保險法具有監督性質之本質，及防止保險
      人以附合契約之方式剝奪要保人或被保險人之權益。本件
      事故發生之直接原因，既係原告於上述時、地沿屋外排水
      管向下攀爬而自高處不慎墜落生上述傷害，縱認被告確有
      施用毒品之情事，亦難認與本件意外間存有相當因果關係
      。綜上，被告抗辯原告於危險增加之情形而未告知，被告
      據此解除契約乙節，甚難認為其抗辯有據。
六、綜上所述，原告與被告間既存有系爭保險契約，約定如受有
    意外身故或殘障之傷害時，最高理賠金額為300 萬元，而原
    告因前開傷害，於手術後尚存有脊椎顯著之運動障礙，此有
    財團法人奇美醫院之診斷證明書在卷可憑（本院卷第56頁）
    ，復依勞工保險殘廢給付標準表（勞工保險條例第53條附表
    ）之所示，原告所受有之「脊柱遺存運動障害者」之傷害，
    係屬殘障等級9 之傷害，亦為兩造間所簽立之系爭保險契約
    （本院卷第57頁）中所載第4 項第16款之傷害，而依該系爭
    保險契約，被告之給付比例應為30％，是以被告應給付原告
    之保險金為90萬元（計算式：3,000,000 ×30％＝900,000
    ）。被告對此金額在原告請求有理由之情形下，亦不爭執，
    從而，原告依系爭保險契約之約定，請求被告請求給付90萬
    元之保險金，及依保險法第34條第2 項之約定，請求依年利
    1 分計算之遲延利息，為有理由而應予准許。
七、又兩造均陳明願供擔保，請准宣告假執行及免為假執行，經
    核就原告勝訴之部分，均無不合，爰分別酌定相當之金額准
    許之。
據上論結，本件原告之訴為有理由，依民事訴訟法第78條，判決
如主文。
中    華    民    國    97    年    6     月    5     日
                  民事鳳山分庭法  官  李怡諄
正本係照原本作成。
如不服本判決，應於送達後20日內，向本院提出上訴狀並表明上
訴理由，如於本判決宣示後送達前提起上訴者，應於判決送達後
10日內補提上訴理由書（須附繕本）。
中    華    民    國    97    年    6     月    5     日
                              書記官  陳建琪


司法院資訊處製作；財團法人民間司法改革基金會備份。
